臺灣臺南地方法院民事判決　九十三年度訴字第二一九號
　　原　　　告　乙○○
　　被　　　告　甲○○○
　　訴訟代理人　張清富律師
　　　　　　　　蘇新竹律師
右當事人間請求給付借款事件，本院於民國九十三年五月三日言詞辯論終結，判決如
左：
  主      文
原告之訴駁回。
訴訟費用由原告負擔。
    事    實
甲、原告方面：
一、聲明：求為判決被告應給付原告新台幣（下同）一百一十萬元，及自民國八十七
    年九月十七日起至清償日止，按週年利率百分之五計算之利息。
二、陳述：
（一）被告於八十七年九月十七日向原告借款一百一十萬元，約定清償期限為八十七
      年九月份，並按週年利率百分之五計算利息，詎屆期不為清償，經一再催索，
      均置不理。
（二）本件借據已明白表明為「現金借支單」，足證被告已收受現金一百一十萬元，
      由被告簽名筆跡可以認定，被告顯受有相當教育，如未收受現金，豈能於現金
      借支單上簽名？
（三）被告原欠訴外人李黃葉一百萬元，因李黃葉娶媳婦須現款使用，乃向被告索回
　　　欠款，被告因而向原告借款返還李黃葉，被告向原告借用之一百一十萬元，其
　　　中一百萬元即於借款後匯入李黃葉設於中國國際商業銀行台南分行帳戶內。
三、證據：提出現金借支單一紙、客戶往來交易明細表一紙，並聲請訊問證人李黃葉
乙、被告方面：
一、聲明：求為判決原告之訴駁回。
二、陳述：
（一）原告主張被告向其借款一百一十萬元，並提借據乙紙為據云云，該等借據所載
      被告簽名雖屬為真，惟其上所載：「向乙○○借」「一百一十萬元正」、「一
      分半里」等語均顯為原告事後所填載，此觀上開借據所載增填修改處顯非被告
      筆跡、且完全未有被告簽著用印以表雙方共同修改等情甚明，是依該等借據所
      載，得否認定被告確向原告借款一事已非無疑。
（二）次按「當事人主張有利於已之事實者，就其事實有舉証之責任」，民事訴訟法
      第二百七十七條定有明文，又「消費借貸為要物契約，因金錢或其他代替物之
      交付而生效力，為民法第四百七十五條所明定，關於交付金錢或其他代替物之
      事實，如有爭執者，應由主張已為交付之貸與人負舉証責任」，最高法院六十
      九年台上字第七○九號判決意旨可資參照。經查：原告所提出之借據僅載明借
      款事由，並未載明原告確己將款項交付，或已由被告收受等語，矧以原告自承
      經濟狀況不佳，應無能力貸與此等大筆金錢，亦即，本件消貸借貸之生效要件
　　　，即款項交付之事實，原告顯然未能證明，自難認原告主張借款返還為有理由
　　　。
（三）系爭「現金借支單」僅為單純借據性質，與「收據」尚屬有間，原告僅以被告
      簽署借支單乙節據以主張，仍不足以証明款項交付之事實，即就消費借貸之要
      物性有所欠缺，自難認已生效。
（四）況依原告所述借款情節顯與常理未符，難認屬實，詳析之：
　　1.原告稱：「他說一禮拜就會還」等語（九十三年三月八日言詞辯論筆錄參照）
　　　指稱被告允諾一禮拜即行還款云云，，則若果真如此，矧以雙方為繼母與子女
　　　之關係，因雙方約定週後即行返還，自無一特別約定月息之必，惟系爭借支單
　　　上竟載明：「每月利息分半里」等語，自與所述相互矛盾。
　　2.再者，原告稱：「是我拜託他（陳慶宗）寫（借支單）的，然後才拿去給被告
　　　簽名」云云（同上筆錄參照），惟若果如此，該等借支單上增、填、塗改、刪
      除之部分於被告簽署前即已存在，何以被告未於其上著押甩印，以免爭議，而
      反僅有原告自行蓋用指印？凡此益見該等文字約屬原告事後所填寫，而非雙方
      約定內容。況查，原告稱雙方自借貸時即約定自八十七年九月十七日起，每月
      應付利息一分半，則借款至今已迄五年有餘，被告復從未給付過原告任何利息
      ，如該等倩權確屬為真，此等款項既為原告省吃儉用而來，對原告而言乃屬畢
      生積蓄之重大款項，何以從未見原告對被告有任何催討之舉？
（五）被告所引証人之待証事項顯與本件無關：
　　  被告固請求傳訊証人李黃葉，以証明被告於八十七年九月曾還款予証人一百萬
      元，惟証人受清償之事實縱屬為真，惟被告用以清償之款項何來，顯非証人所
      能置喙，亦無從証明原告有無借款予被告情事。
（六）原告所提八十七年九月間自學甲農會提款一百萬元之資料，係屬原告亡夫（即
      被告之父）邱清福之帳戶資料，此有卷附學甲鎮農會函文，並經原告當庭自承
      可稽，此等款項既非自原告帳戶所領取，亦無證據證明被告確有收受該等款項
      ，即不足証明原告領取本身存款並交付被告之事實。
（七）原告雖抗辯該等款項屬原告予亡夫邱清福之經營事業所得，而存於邱清福之帳
      戶，惟應屬原告財產云云，就此等辯解非但予形式之帳戶名稱不符，原告就其
      主張亦未能舉證以實其說，自無足採，況原告本身可資利用，何以不將該等款
      項存於自已帳戶，反存於邱清福帳戶，此等主張亦令人費解。
（八）尤以原告於鈞院自承：系爭借支單上所載「向乙○○借」、「一百一十萬元」
      、「每月利息」、「一分半里」等語係另委託友人陳慶宗所書寫，而非於交付
      借款時由借用之被告當場書寫，此等情節已與常理未符，況由陳慶宗書寫後，
      事後交付借款時，何以未令被告於增刪處蓋印簽署以免爭議？足認該等文字均
      屬原告未經同意而事後填載，不足証明雙方借款事實。
（九）況系爭借支單上所載「莊裕昇」（被告之夫）係原告私下未經同意所填載等情
      ，業經原告於鈞院自承在卷，則若雙方確有借款事實，原告又何需為此偽造文
      書之舉？
    理    由
一、本件原告起訴主張：被告於八十七年九月十七日向原告借款一百一十萬元（下稱
    系爭借款），約定清償期限為八十七年九月份，並按週年利率百分之五計算利息
    ，詎屆期不為清償，經一再催索，均置不理。為此，依消費借貸契約起訴請求被
    告給付系爭借款一百一十萬元，及自八十七年九月十七日起至清償日止，按週年
    利率百分之五計算之利息等語。
二、被告則以：伊並未向原告借款，原告提出之借支單上記載：「向乙○○借」、「
    一百一十萬元正」、「一分半里」等語均係原告事後所填載，不能作為被告向原
    告借款之證明。且原告並未舉證證明有交付金錢予被告之情事等語，資為抗辯。
三、原告主張：被告於八十七年九月十七日向原告借款一百一十萬元，約定清償期限
    為八十七年九月份，並按週年利率百分之五計算利息等情，為被告所否認，並以
    前揭情詞置辯。則本件兩造間之爭執要點為：兩造間是否成立消費借貸關係？原
    告有無交付借款予被告？
四、按當事人主張有利於己之事實者，就其事實有舉證之責任，民事訴訟法第二百七
    十七條第一項定有明文。次按消費借貸契約為要物契約，因借用物之交付而生效
    力，甲提出借據，如未表明已收到借款，尚不足證明其交付借款之事實，如經乙
    爭執，仍須就交付借款之事實負舉證責任；又請求履行債務之訴，除被告自認原
    告所主張債權發生原因之事實外，應先由原告就其主張此項事實，負舉證責任，
    必須證明其為真實後，被告於其抗辯事實，始應負證明之責任，此為舉證責任分
    擔之原則；另貸與人所提出之借用證（借據）內，如載明所借款額，「收訖無訛
    」者，固可解為貸與人就金錢契約之具備要物性，已盡舉證責任。惟於借用人提
    出反對之主張及為相當之「反證」時，該借用證是否具有實質之證據力，亦即其
    內容是否足以證明待證之事實，仍應由法院斟酌全辯論意旨及調查證據之結果，
    依自由心證判斷借貸事實之真偽。倘因貸與人已盡舉證責任，即恝置借用人提出
    之「反證」於不論，於法自屬有違。亦經最高法院著有五十五年臺上字第九五二
    號、五十八年臺上字第九九０號、四十三年臺上字第三七七號、八十五年度台上
    字第二一一號判決意旨足參。原告主張被告向其借款，則其對此有利於己之消費
    借貸事實，自負有舉證證明之責任。經查：
（一）原告主張被告向其借款，業據提出「現金借支單」一紙為證，觀其上雖經被告
      簽名蓋章，惟其上所載：「向乙○○借」「一百一十萬元正」、「一分半里」
      等語均係原告託其友人陳慶宗所寫，並非被告所寫，且未經被告於上開手寫筆
      跡處簽章或捺印，原告又未舉證證明被告簽立系爭現金借支單時，其上已有此
      等「向乙○○借」「一百一十萬元正」、「一分半里」文字之記載，則本院尚
      難據以認定被告簽立系爭現金借支單時，有貸與人係為原告之認識，據此，原
      告以現金借支單主張：兩造間有成立借貸契約之合意云云，尚難憑採。
（二）復觀上開「現金借支單」上並未記載款項「收訖」之字樣，且被告又抗辯並未
      收受原告交付之借款，則原告對於已經交付借款予被告之事實，仍應負舉證責
      任。而原告雖聲請傳訊證人李黃葉，並提出台南縣學甲鎮農會出具該農會帳號
      00000000000000號帳戶之客戶往來交易明細表一份，主張被告
      於八十七年九月十七日向其借款一百萬元，經其以現金提領後，匯入訴外人李
      黃葉之帳戶內等語，惟證人李黃葉送達不到，且查上開台南縣學甲鎮農會帳號
      00000000000000號帳戶為原告之夫即被告之父邱清福所有，並
      非原告所有之帳戶，業據原告陳明在卷，並經本院向台南縣學甲鎮農會查明無
      誤，有台南縣學甲鎮農會九十三年四月十九日學農信字第三四五五號函附卷可
      參，則即認原告主張自上開帳戶內提領一百萬元匯入李黃葉之情為真，亦難證
      明該一百萬元之現金係屬原告所有。
（三）原告為證明被告有向其借貸之事實，雖聲請訊問證人黃朱燕玉及劉素絹為證，
      惟經訊問證人黃朱燕玉、劉素絹分別證稱：「那時被告甲○○○在的時候，他
      都會來我家坐，被告甲○○○的父親邱清福都有說他女兒會向他拿錢」、「原
      告乙○○、與邱清福來我們家裡，也會說向邱清福及乙○○拿錢。」、「（有
      無看過？）我沒有看到。」、「（有無談到金額？）有談幾十萬元或幾萬元，
      總金額多少我不記得了，那時邱清福還在世。」、「（被告有無向原告借錢？
      ）好像有，有很多次。因為我假日或週日晚上，都會開車去他們家裡走動，心
      裡有話都會講。邱清福會常常抱怨女兒、女婿常常去借錢。乙○○也會抱怨。
      」、「（有無說借多少錢？）借多少金額不知道，但常常借。」、「（有無見
      過甲○○○去拿錢？）沒有，只是常聽他們夫妻在抱怨。」等語（參本院九十
      三年五月三日言詞辯論筆錄），則證人所述均係自原告或原告之夫聽聞而來，
      並非親眼所見，要屬傳聞之詞，且對於借貸契約必要之點如借款金額、有無交
      付等均不知悉或未參與，本院自難僅憑渠等傳聞之詞認定原告有交付借款予被
      告之情。
五、綜上所述，原告所提之證據並不足以證明被告有與原告成立借貸契約關係之合意
    ，亦不足以證明原告有交付借款予被告之事實。從而，原告本於消費借貸之契約
    關係，請求被告給付系爭借款一百一十萬元，及自八十七年九月十七日起至清償
    日止，按年息百分之五計算之利息，為無理由，應予駁回。
六、結論：本件原告之訴為無理由，依民事訴訟法第七十八條，判決如主文。
中　　　華　　　民　　　國　　九十三　　年　　　五　　　月　　三十一　　日
                                臺灣臺南地方法院民事第二庭
~B法　　　官　李杭倫
右為正本係照原本作成
如對本判決上訴，須於判決送達後廿日內向本院提出上訴狀
中　　　華　　　民　　　國　　九十三　　年　　　六　　　月　　　一　　　日
~B法院書記官　鄭佩玉
